【裁判字號】    98,重訴,462
【裁判日期】    990608
【裁判案由】    侵權行為損害賠償
【裁判全文】
臺灣板橋地方法院民事判決             98年度重訴字第462號
原      告  甲○○
            乙○○
共      同
訴訟代理人  周裕暐律師
複  代理人  丙○○
            崔駿武律師
被      告  丁○○
訴訟代理人  馮鉦喻律師
上列當事人間請求侵權行為損害賠償事件，原告提起附帶民事訴
訟（本院98年度重附民字第21號），經本院刑事庭裁定移送前來
，本院於民國99年5 月25日言詞辯論終結，判決如下：
    主  文
被告應給付原告甲○○新臺幣肆佰貳拾貳萬陸仟捌佰柒拾元，及
自民國九十八年五月二十二日起至清償日止，按年息百分之五計
算之利息。
被告應給付原告乙○○新臺幣佰柒拾玖萬零壹佰陸拾貳元，及
自民國九十八年五月二十二日起至清償日止，按年息百分之五計
算之利息。
訴訟費用由被告負擔五分之一，餘由原告負擔。
本判決第一項、第二項於原告分別以新臺幣壹佰肆拾壹萬元、新
臺幣壹佰貳拾柒萬供擔保後，得假執行；但被告如於假執行程序
實施前，分別以新臺幣肆佰貳拾貳萬陸仟捌佰柒拾元、新臺幣
佰柒拾玖萬零壹佰陸拾貳元為原告預供擔保後，得免為假執行。
原告其餘假執行之聲請駁回。
    事實及理由
壹、程序方面
    按訴訟送達後，原告不得將原訴變更或追加他訴。但請求之
    基礎事實同一，或擴張或減縮應受判決事項之聲明者，不在
    此限，民事訴訟法第255 條第1 項第2 、3 款分別定有明文
    。本件原告起訴原請求：(一)被告應給付原告甲○○新臺幣（
    下同）23,371,868元，及自起訴狀繕本送達被告時起至清償
    日止按年息百分之5 計算之利息。(二)被告應給付原告乙○○
    14,284,906元，及自起訴狀繕本送達被告時起至清償日止按
    年息百分之5 計算之利息。(三)前2 項請求，願供擔保請求准
    為假執行。嗣於民國99年5 月4 日言詞辯論期日時變更聲明
    第1 項、第2 項為：(一)被告應給付原告甲○○22,801,868元
    ，及自起訴狀繕本送達翌日起至清償日止按年息百分之5 計
    算之利息。(二)被告應給付原告乙○○14,284,906元，及自起
    訴狀繕本送達翌日起至清償日止按年息百分之5 計算之利息
    。其後又於99年5 月25日言詞辯論時變更聲明第2 項為：被
    告應給付原告乙○○14,854,906元，及自起訴狀繕本送達翌
    日起至清償日止按年息百分之5 計算之利息。核原告上開所
    為均係本於侵權行為損害賠償請求權，並未變更訴訟標的，
    且係本於被告過失致人於死之同一請求基礎事實，而擴張、
    減縮應受判決事項之聲明，合於前揭法條規定，應予准許。
貳、實體方面
一、原告起訴主張：
  (一)被告平日居住於臺北縣泰山鄉○○路○ 段，明知位於臺北縣
    泰山鄉○○路同榮二橋係屬山區道路，且屬轉彎路段，依法
    應減速慢行，否則即有提高車禍事故致人於死傷之風險，竟
    仍駕駛其所有車號3T-2672 號之銀色改裝轎車，於97年12月
    1 日晚間9 時許，正值鄰近黎明技術學院下課時段，於上開
    路段以時速80至90公里之速度高速行駛、飆車，甚於轉彎路
    段超越雙黃線違規超車，而致撞擊甫自黎明技術學院下課返
    家之原告獨子林鈺富，被告於肇事後不思及救護林鈺富，竟
    仍駕車逃逸300 餘公尺，終致林鈺富傷重不治死亡。另原告
    甲○○之母廖秀春亦因被告丁○○之劣行，及愛孫林鈺富之
    驟然離世，而致中風腦死，與世長辭。死者林鈺富為原告之
    獨子，對於原告本有扶養義務，今卻逢此遽變，令原告頓失
    所靠，加以原告本係一家和樂，卻因被告之惡行，致原告家
    庭破碎，實令原告受有難以承受之痛，另原告甲○○之母廖
    秀春亦因被告之劣行及愛孫林鈺富之驟然離世而往生，故被
    告之駕車肇事與廖秀春之身亡亦顯有相當因果關係。為此，
    爰依民法第184 條第1 項、第2 項、第192 條第1 項、第19
    4 條及第195 條之規定，請求被告賠償原告所受之損害。
  (二)茲將原告請求之項目及金額分述如下：
    1.原告甲○○部分：
      (1)扶養費用：若自原告甲○○65歲起算，參諸96年臺閩地
        區簡易生命表，原告甲○○之平均餘命尚有17.41 年，
        如以96年臺北縣平均每人每月消費支出17,987元，參照
        霍夫曼係數1.2536及原告甲○○尚有一女為扶養義務人
        計算，原告甲○○所得請求之扶養費用為2,355,417 元
        （計算式：17987x12x17.41x1.2536x1/2）。
      (2)喪葬費用：包括喪葬費600,000 元及餐費300,000 元，
        共計900,000 元。
      (3)精神慰撫金：
        被害人林鈺富部分：17,296,451元。
        被害人廖秀春部分：3,000,000元。
      綜上，扣除已請領強制汽車責任險死亡給付750,000元，
      總計請求22,801,868元。
    2.原告乙○○部分：
      (1)扶養費用：若自原告乙○○65歲起算，參諸96年臺閩地
        區簡易生命表，原告乙○○之平均餘命尚有20.31 年，
        如以96年臺北縣平均每人每月消費支出17,987元，參照
        霍夫曼係數1.4116及原告乙○○尚有一女為扶養義務人
        計算，原告乙○○所得請求之扶養費用為3,094,080 元
        （計算式：17987x12x20.31x1.4116x1/2）。
      (2)精神慰撫金：12,510,826元。
      綜上，扣除已請領強制汽車責任險死亡給付750,000 元，
      總計請求14,854,906元。
  (三)併為聲明：1.被告應給付原告甲○○22,801,868元，及自起
    訴狀繕本送達翌日起至清償日止按年息百分之5 計算之利息
    。2.被告應給付原告乙○○14,854,906元，及自起訴狀繕本
    送達翌日起至清償日止按年息百分之5 計算之利息。3.前2
    項請求，願供擔保請求准為假執行。
二、被告則抗辯：
  (一)原告所訴被告當時以時速高達80至90公里之速度高速飆車等
    語，與事實尚屬有間。蓋該路段為一蜿蜒路段，如有原告所
    訴以高速行駛，衡諸經驗，被告所駛車輛應在肇事地點前即
    直接衝撞路旁，況徵之鈞院98年度重訴字第22號刑事判決所
    認定之車速乃每小時5 、60公里，並對被告以過失致死等罪
    名相繩，是原告上開主張似有誤會。
  (二)另原告甲○○主張被告對其母廖秀春亦有侵害行為等語，被
    告對此雖同表哀慟，但就此部分仍請原告具體說明與本件附
    帶民事案件之關連性及法律上依據，俾便被告答辯。
  (三)對於原告主張扶養費部分：按直系血親尊親屬，依民法第11
    17條規定，如能以自己財產維持生活者，自無受扶養之權利
    。查本件原告甲○○在台財產總值為18,968,962元，且自承
    為豪達工業股份有限公司、大陸東莞連駿五金製品有限公司
    、東莞橫壢蜆金（振發）電鍍廠等3 家公司負責人外，於98
    年在大陸地區購買市值2000萬元之廠房1 棟，其資產總值至
    少已達38,988,962元，原告乙○○則為高職畢業，且為豪達
    工業股份有限公司投資人暨監察人，且名下也有多筆財產，
    財產總額共3,750,502 元，以原告2 人之資力並無不能維持
    生活之情事，均足以安享退休後之生活，故原告所主張受有
    扶養費之損害，似於法有間。退萬步言，縱原告得主張扶養
    費，為夫妻間互負扶養義務，其扶養義務之順序與直系血親
    卑親屬同，此觀民法第1116條之1 前段規定自明。本件原告
    甲○○和乙○○互為夫妻，互負扶養義務，且原告2 人除被
    害人林鈺富外尚有1 女，故扶養費分擔額應僅為3 分之1 ，
    亦即原告主張扶養費之計算應修改如下：1.原告甲○○部分
    ：1,570,278 元（計算式：17987x12x17.41x1.2536x1/3 ）
    。2.被告乙○○部分：2,062,720 元（計算式：17987x12x
    20.31x1.4116x1/3）。
  (四)對於原告主張精神慰撫金部分：按慰撫金之賠償係以人格權
    受侵害，使精神上受有痛苦為必要，其核給之標準固與財產
    上損害之計算不同，惟非不可斟酌雙方身分、資歷與加害程
    度，及其他各種情形核定相當之數額。經查，原告甲○○為
    高職畢業，在台擁有多筆土地和財產，財產總額達18,988,9
    62元，且自承為豪達工業股份有限公司、大陸東莞連駿五金
    製品有限公司、東莞橫壢蜆金（振發）電鍍廠等3 家公司負
    責人外，於98年在大陸地區購買市值2000萬元之廠房1 棟，
    其資產總值至少已達38,988,962元；原告乙○○則為高職畢
    業，且為豪達工業股份有限公司投資人暨監察人，且名下也
    有多筆財產，財產總額共3,750,502 元，生活無虞；惟被告
    名下僅有家族持分之不動產，財產總額僅1,559,077 元。被
    告自意外發生後，懊悔不已，每天因罪惡感難以入眠，絞盡
    腦汁想彌補過錯，不斷釋出善意想和原告和解，惟被告僅高
    職畢業，因本次意外也丟了工作，生活相當拮据，依被告之
    學歷、身分、家庭經濟狀況，尚有生病老母要照顧，原告2
    人各要求被告給付高額之精神慰撫金，實非被告經濟能力所
    能負擔，是懇請本院衡酌上情，並在被告經濟能力範圍內酌
    定之。
  (五)併為答辯聲明：原告之訴及其假執行之聲請均駁回；如受不
    利益之判決，願供擔保請准宣告免予假執行。
三、查被告於民國97年12月1 日下午9 時許，駕駛其所有車牌號
    碼3T-2672 號自用小客車，搭載訴外人蔡坤成沿臺北縣泰山
    鄉○○路往林口方向行駛；被告雖預見臺北縣泰山鄉○○路
    同榮二橋附近路段，係屬山區○○道路，且為多轉彎之路段
    ，若超速行駛，或違規超車，跨越對向車道行車，車輛恐有
    失控難以及時應變，發生交通事故，使遭撞擊之車輛駕駛人
    、乘客發生受傷、死亡之結果，惟確信其駕駛技術，不致發
    生交通事故，仍駕駛其所有之上開自用小客車，以時速約5
    、60公里之超越最低時速30公里之速度，行駛於上開同榮二
    橋彎道路段，且為超越同向車道上之機車，而違規跨越雙黃
    線駛入對向車道時，適對向車道有由原告之子即被害人林鈺
    富騎乘車牌號碼018-DFZ 號普通重型機車行駛於路邊，被告
    閃避不及，其所駕駛之自用小客車前側車頭即撞及被害人林
    鈺富所騎乘之機車，以致被害人林鈺富人、車倒地，受有腦
    震盪、股骨下端開放性骨折及多重外傷等傷害，被告於肇事
    後，未下車察看以採取救護或其他必要措施，逕自駕車逃離
    現場，惟其所駕駛之自用小客車於同向車道距車禍發生地點
    500 公尺處之路段，又撞擊道路中間設置標示限制高度之鐵
    桿，為接獲通報之警方，到場查獲，嗣被害人林鈺富於同日
    下午10時26分許送至長庚紀念醫院林口分院，惟仍因出血性
    休克延至翌日（2 日）上午零時56分死亡等情，經本院98
    年度重訴字第22號審理結果，認被告係觸犯刑法第276 條第
    1 項之過失致死罪、同法第185 條之4 肇事逃逸罪，各判處
    有期徒刑1 年10月、10月，應執行有期徒刑2 年4 月，此有
    上開刑事判決及刑事案件全卷影本可稽，且被告對於前述因
    過失致被害人林鈺富死亡之事實亦不爭執，自堪認信原告此
    部分之主張為真實。
四、按因故意或過失，不法侵害他人之權利者，負損害賠償責任
    ；不法侵害他人致死者，對於支出醫療及增加生活上需要之
    費用或殯葬費之人，亦應負損害賠償責任；被害人對於第三
    人負有法定扶養義務者，加害人對於該第三人亦應負損害賠
    償責任；不法侵害他人致死者，被害人之父、母、子、女及
    配偶，雖非財產上之損害，亦得請求賠償相當之金額，民法
    第184 條第1 項前段、第192 條第1 項、第2 項、第194 條
    分別定有明文。被告因過失駕車撞及原告之子林鈺富，致其
    傷重不治死亡，被告自應負侵權行為損害賠償責任。茲就原
    告之請求審酌如下：
  (一)喪葬費用部分：
    按殯葬費為收殮及埋葬費用，其賠償範圍應以實際支出之費
    用，並斟酌被害人當地之習俗、被害人之身分、地位及生前
    經濟狀況決定之（最高法院92年度台上字第1427號判決要旨
    參照）。查原告甲○○主張其為被告人林鈺富支出喪葬費60
    0,000 元及餐費300,000 元，共計900,000 元，並提出台灣
    仁本服務集團繳款證明、治喪契約書、喪葬費用明細及四海
    家小館免用統一發票收據影本為證（見本院卷第132 至133
    頁、第140 至141 頁）。其中喪葬費600,000 元部分，被告
    業於本院99年5 月25日言詞辯論期日當庭自承願如數給付，
    故原告甲○○此部份之請求自屬正當，應予准許。至300,00
    0 元餐費部分，衡諸民間喪葬習俗及禮儀，認非屬必要之喪
    葬費用，應予剔除。
  (二)扶養費用部分：
    1.按直系血親相互間互負扶養之義務；受扶養權利者，以不
      能維持生活而無謀生能力者為限；前項無謀生能力之限制
      ，於直系血親尊親屬不適用之，民法第1114條第1 款及第
      1117條定有明文。受扶養權利者為直系血親尊親屬時，其
      扶養權利雖不以無謀生能力為必要，惟仍受「不能維持生
      活」之限制 (最高法院62年10月16日62年度第2 次民庭庭
      推總會決議意旨參照)。
    2.經查，被害人林鈺富為原告之子，彼此間互負法定扶養義
      務，而被害人林鈺富為78年12月4 日生，並無反對情形可
      謂其無養贍原告之能力，而被告既已侵害原告應受養贍之
      權利，原告自得請求被告賠償扶養費用。被告雖辯稱：以
      原告之資力，並無不能維持生活之情，原告2 人主張65歲
      以後受有扶養費之損害，似於法有間云云，惟審酌勞工強
      制退休年齡為年滿65歲，此觀勞動基準法第54條第1 項第
      1 款規定即明，自可推認一般人於年滿65歲後即無勞動能
      力足以維持生活，故被告所辯，即屬無據，原告主張被告
      應給付其等自65歲以後之扶養費，應為正當。
    3.次查，原告甲○○係55年7 月16日生，原告乙○○係56年
      3 月27日生，有其等戶籍資料在卷可按（見本院卷第65、
      66頁），於被害人林鈺富死亡時分別為42歲、41歲，而原
      告主張其等之扶養費應自65歲起算，參酌96年臺閩地區簡
      易生命表（見本院98年度重附民字第21號卷原告所舉原告
      所舉原證一、二），原告甲○○之平均餘命即所得請求扶
      養費之年數為17.41 年，原告郭令華之平均餘命即所得請
      求扶養費之年數為20.31 年等節，為被告所是認（見本院
      卷第123 頁）。參照兩造所不爭執之行政院主計處所公布
      96年度臺北縣平均每人每月消費支出為17,987元，即每年
      為21 5,844元（見本院卷第83頁），及原告除被害人林鈺
      富外，尚有1 名女兒為扶養義務人（參卷附之有戶籍資料
      ），被害人林鈺富原應對原告所負之扶養義務為2 分之1
      。依上開基準計算，再按霍夫曼計算法扣除中間利息後，
      原告甲○○得請求之扶養費應為1,376,870 元【依年別5%
      複式霍夫曼計算法（第一年不扣除中間利息），其計算式
      為：[215,844×12.00000000 （此為應受扶養17年之霍夫
      曼係數）+215,844×0.41×（13.00000000-00.0 0000000
      ）] ÷2 （受扶養人數）=1,376,870（小數點以下四捨五
      入，以下同）】；原告乙○○得請求之扶養費應為1,540,
      16 2元【依年別5%複式霍夫曼計算法（第一年不扣除中間
      利息），其計算式為：[215,844×14.00000000 （此為應
      受扶養20年之霍夫曼係數）+215844 ×0.31×（14.00000
      000- 00.00000000）] ÷2 （受扶養人數）=1,540,162】
      。
    4.被告另辯稱：依民法第1116條之1 前段規定，夫妻間互負
      扶養義務，其扶養義務之順序與直系血親卑親屬同，本件
      原告甲○○和乙○○互為夫妻，而互負扶養義務，且原告
      2 人除被害人林鈺富外尚有1 女，故扶養費分擔額應僅為
      3 分之1 云云。惟一般人年滿65歲後即足推知無勞動能力
      而不能維持生活，已如前述，故於夫妻間互負扶養義務之
      情況下，顯然夫妻雙方事實上均已無能力扶養他方，衡諸
      社會常情，自應由尚有勞動能力之子女負扶養義務，以本
      件而言，即應由被害人林鈺富及原告之女各負擔2 分之1
      ，是被告此部分所辯，亦不足採。
  (三)精神慰撫金部分：
    1.本件車禍係因被告過失致被害人即原告之子死亡，業如前
      述，則原告依民法第194 條規定請求被告賠償慰撫金，於
      法尚無不合。惟按不法侵害他人致死者，被害人之母受有
      非財產上損害，請求加害人賠償相當金額之慰撫金時，法
      院對於慰撫金之量定，應斟酌實際加害情形、所造成之影
      響、被害人痛苦之程度、兩造之身分地位經濟情形及其他
      各種狀況，以核定相當之數額（最高法院47年台上字第12
      21號、51年台上字第223 號判例意旨參照）。又按慰撫金
      之多寡，應斟酌雙方之身分、地位、資力與加害之程度及
      其他各種情形核定相當之數額，其金額是否相當，自應依
      實際加害情形與被害人所受之痛苦及雙方之身分、地位、
      經濟狀況等關係決定之；而被害人身份法益影響程度，亦
      應以客觀之社會價值衡量，不得專以受害人主觀之感受為
      斷。
    2.經查，原告甲○○為高中畢業，為豪達工業股份有限公司
      、大陸東筦連駿五金製品有限公司及東筦橫壢蜆金電鍍廠
      等3 家公司之負責人，名下有不動產和投資數筆，97年度
      之財產總額為18,988,962元；原告乙○○為高職畢業，且
      為豪達工業股份有限公司投資人暨監察人，持有該公司股
      份45,000股，名下有多筆不動產及投資，97年度之財產總
      額共3,750,502 元；被告為高職畢業，目前待業中，之前
      於瑞鉅精密有限公司工作，年收入約121,898 元，名下有
      不動產，97年度財產總額為1,559,077 元，此經兩造供明
      在卷，並有稅務電子閘門財產所得調件明細表在卷足憑（
      見本院卷第7 至54頁）。本院斟酌兩造之上開教育程度、
      身分、地位及資力，暨原告因其獨子即被害人林鈺富因本
      件車禍死亡致深受打擊，在精神上受有相當程度之痛苦等
      一切情狀，認原告各請求300 萬元之慰撫金，應屬適當，
      其逾上開金額之慰撫金請求，則不應准許。
五、再按保險人依本法規定所為之保險給付，視為被保險人損害
    賠償金額之一部分；被保險人受賠償請求時，得扣除之，強
    制汽車責任保險法第32條定有明文。查原告已領取強制汽車
    責任保險領取理賠金1,500,000 元（即原告各750,000 元）
    之事實，經其供明在卷，此部分金額自應予以扣除，故原告
    甲○○得請求之金額應為4,226,870 元（計算式：600,000
    ＋1,376,870 ＋3,000,000 －750,000 ＝4,226,870 ），原
    告乙○○得請求之金額為3,790,162 元（計算式：1,540,16
    2 ＋3,000,000－750,000 ＝3,790,162 ）。
六、原告甲○○另主張：原告甲○○之母廖秀春亦因被告之劣行
    及愛孫林鈺富之驟然離世而往生，故被告之駕車肇事與廖秀
    春之身亡亦顯有相當因果關係，而請求精神慰撫金300 萬元
    云云。惟按民法第184 條第1 項前段侵權行為之成立，係以
    行為人有故意或過失，其不法行為侵害他人權利而造成損失
    ，且該損失與不法行為間有相當因果關係。而相當因果關係
    是指「無此行為，雖必不生此損害；有此行為，通常即足生
    此種損害，是為有因果關係。無此行為，必不生此種損害；
    有此行為，通常亦不生此種損害，即無因果關係。」（最高
    法院23年上字第107 號、33年上字第769 號、48年台上字第
    481 號判例及同院84年台上字第2170號判決要旨參照）。經
    查，被告之過失不法行為致被害人林鈺富死亡，其間雖具有
    相當因果關係，然被告並未對原告甲○○之母廖秀春為不法
    侵害行為，且本件被告之過失行為，於通常情況下並不能認
    為將導致原告甲○○之母廖秀春中風腦死而往生，而原告甲
    ○○復未能舉證證明此部分具有相當因果關係，是原告甲○
    ○此部分之主張即不足採，不應准許。
七、綜上所述，原告依民法第184 條第1 項、第192 條第1 、2
    項、第194 條之規定，原告甲○○請求被告給付4,226,870
    元，原告乙○○請求被告給付3,790,162 元，及分別自起訴
    狀繕本送達翌日即98年5 月22日起，至清償日止年息百分之
    5 計算之利息，為有理由，應予准許；逾此範圍部分，為無
    理由，應予駁回。
八、兩造均陳明願供擔保，聲請宣告假執行或免為假執行，經核
    原告勝訴部分，合於法律規定，爰分別酌定相當之擔保金額
    宣告之；至原告其餘假執行之聲請，因訴之駁回而失所依據
    ，應併予駁回。
九、本件事證已臻明確，兩造其餘主張、攻擊防禦方法及所提之
    證據，經審酌後認於本判決結果不生影響，爰不一一論述，
    附此敘明。
據上論斷，本件原告之訴為一部有理由、一部無理由，依民事訴
    訟法第79條、第85條第1 項，第390 條第2 項、第392 條第
    2 項，判決如主文。
中    華    民    國    99    年    6     月    8    日
                  民事第一庭  法  官  高文淵
以上正本係照原本作成
如對本判決上訴，須於判決送達後20日內向本院提出上訴狀
中    華    民    國    99    年    6     月    8    日
                              書記官  黃瀅螢

司法院資訊處製作；財團法人民間司法改革基金會備份。
